臺灣高等法院刑事判決　　　　　　 99年度上更(一)字第572號
上　訴　人　臺灣臺北地方法院檢察署檢察官
被　　　告　朱坤田
選任辯護人　李文欽律師
上列上訴人因被告違反山坡地保育利用條例案件，不服臺灣臺北
地方法院97年度訴字第966號，中華民國98年3月2日第一審判決
（起訴案號：臺灣臺北地方法院檢察署96年度偵字第16084號）
，提起上訴，本院判決後，經最高法院發回更審，本院判決如下
：
    主  文
原判決撤銷。
朱坤田違反在他人山坡地內，不得擅自墾殖之規定，處有期徒刑
陸月，減為有期徒刑月，如易科罰金，以銀元參佰元即新台幣
玖佰元折算壹日。
    事  實
一、朱坤田係玉后谷宮之主任委員，明知坐落臺北縣新店市（
    現改制為新北市新店區，以下同）直潭段小坑小段31-28地
    號土地（嗣經分割合併，現與31-88地號土地合併為同一地
    號），為臺灣農林股份有限公司（下稱農林公司）所有，該
    地號土地，業經行政院於民國86年7月31日以臺86農30824號
    函核定，臺灣省政府於同年10月8日以86府農水字第168867
    號公告為法定山坡地，不得擅自墾殖占用，竟自94年4月初
    某日起，在該土地上開挖整地，疊砌石塊，以水泥砌擋土牆
    （附圖A及B部分），並在上開地號土地如附圖所示A部分之
    位置，興建磚造鐵皮屋建物（門牌號碼臺北縣新店市○○○
    路52之2號），附圖B所示空地部分則維持水泥平台之狀，並
    另在旁架設鐵欄杆（如附圖C所示），墾殖占用總計面積達
    505平方公尺，嗣於96年7月6日，為經濟部水利署臺北水源
    特定區管理局會同臺北縣政府農業局（現改制為新北市政府
    農業局，以下同）、臺北縣新店地政事務所（現改制為新北
    市新店地政事務所，以下同）人員至現場會勘（會勘當時誤
    為係同小段31-88地號土地），而悉上情。
二、案經臺北縣政府警察局新店分局（現改制為新北市政府警察
    局新店分局，以下同）報告臺灣臺北地方法院檢察署檢察官
    偵查起訴。
    理  由
壹、證據能力：
一、按被告以外之人於審判外之陳述，雖不符前4條（即刑事訴
    訟法第159條之1至第159條之4）之規定，而經當事人於審判
    程序同意作為證據，法院審酌該言詞陳述或書面陳述作成時
    之情況，認為適當者，亦得為證據。當事人、代理人或辯護
    人於法院調查證據時，知有第159條第1項不得為證據之情形
    ，而未於言詞辯論終結前聲明異議者，視為有前項之同意，
    刑事訴訟法第159條之5第1項及第2項分別定有明文。被告朱
    坤田及其辯護人，對於本院下引之供述證據部分，未曾主張
    排除供述證據之證據能力，迄於本院言詞辯論終結前亦未表
    示異議，本院經審酌上開供述證據並無違法取證瑕疵存在，
    應無顯不可信之情形，引用作為證據應屬適當，依刑事訴訟
    法第159條之5之規定，有證據能力。
二、被告及其辯護人於本院審判期日，就檢察官所提之書證之證
    據能力表示沒有意見，迄本院言詞辯論終結前亦未聲明異議
    ，且本院審酌檢察官所提各項證據均非公務員違法取得之證
    據，並無證據力明顯過低之情形，復經本院於審判期日就上
    開證據進行調查、辯論，依法自得作為本案證據。
貳、實體認定：
一、訊據被告固坦承在臺北縣新店市○○段小坑小段31-28地號
    （即附圖編號A、B、C之位置，嗣分割登記為31-104地號，
    現與31-88地號土地合併為同一地號）土地，興建擋土牆、
    搭蓋建物及鐵製手扶梯一情不諱，惟矢口否認有上揭墾殖占
    用他人山坡地之犯行，並辯稱：玉后谷宮於92年間第1次
    向農林公司購買上開地段31-88地號土地後，玉后谷宮為
    取得坐落在附圖編號A、B、C所在位置之一口水井，才又再
    次於同年間向農林公司購買土地，但第1次購買時不知道地
    政機關在地籍圖上所劃的界址與現場指界不符，以致第2次
    購買時地政機關所劃的界址未將現在建築物所坐落之臺北縣
    新店市○○段小坑小段31-104地號劃為玉后谷宮所有，直
    至本件被查獲時相關單位說這塊地不是我們的，才知道當初
    雙方及地政機關至現場測量指界的界址與地籍圖上界址不符
    云云；辯護人則辯以：玉后谷宮於92年間已明確表達向農
    林公司承買含本案被起訴違反山坡地保育利用條例之土地，
    惟當時地政事務所測量人員測量有誤差，被告自始即認上開
    範圍土地為玉后谷宮所有，主觀上並無違反山坡地保育利
    用條例之故意，經查：
  (一)臺北縣新店市○○段之土地係經行政院於68年11月21日，以
    台68經字第11701號函核定，臺灣省政府於69年2月6日，以
    69府農山字第120166號公告為法定山坡地，且被告在原臺北
    縣新店市○○段小坑小段31-28地號土地所興建之門牌號碼
    臺北縣新店市○○○路52之2號建築物（建物、空地[即水泥
    平台]、鐵製扶手梯分別為附圖編號A、B、C部分），於興建
    完成後，才於97年3月28日向農林公司購買上開建物坐落之
    土地，並於97年8月11日辦理分割登記為玉后谷宮所有，
    編為上開地段31-104地號；且被告興建上開建築物時，並未
    徵得農林公司同意，亦未取得建築執照即為墾殖使用之事實
    ，業據被告於警詢、偵查及原審審理時坦白承認（[問：對
    起訴書之犯罪事實有何意見？答:我承認在別人土地上蓋房
    屋]，原審卷第138頁反面），並有被告上開地號興建之建築
    物照片12張（偵卷第101-104頁）、門牌號碼照片2張（原審
    卷第70頁）、臺北縣政府農業局97年9月23日北農山字第097
    0674075號函（原審卷第45-46頁）、臺灣省政府85年3月6日
    85府農水字第12314號公告（偵卷第38頁）、行政院85年1月
    13日台85農01335號函（偵卷第74頁）、68年11月21日台68
    經11701號函、臺灣省政府69年2月6日69府農山字第120166
    號公告（偵卷第75-76頁）、臺北縣新店地政事務所97年3月
    19日北縣店地測字第0970004046號函暨臺北縣新店地政事務
    所土地複丈成果圖（偵卷第77-79頁）、97年9月17日北縣店
    地測字第0970013890號函暨地籍圖謄本（原審卷第52-53頁
    ）、新店市○○段小坑小段31-104地號土地登記公務用謄本
    （原審卷第56頁）、台灣農林股份有限公司97年12月16日農
    資字第0970429號函暨不動產土地買賣協議書各1份附卷可稽
    （原審卷第104-110頁），是此部分之事實，應堪認定。
  (二)被告與農林公司買賣地號31-88、31-90土地，經現場指界分
    割，係以同前偵字卷第102頁第3張圖所示鐵製樓梯往右擋土
    牆下方花台為界，附圖編號ABC原有一些雞舍及置物間等，
    無人居住，指界當時被告未說要買該處土地等情，業據證人
    黃協門於原審審理時具結證稱：我到現場指界的是第1次買
    賣，第2次我沒有到現場，對於交易經過不清楚，92年沒有
    那些建物（指附圖編號ABC部分），92年時那裡有一些雞舍
    ，所以當時不是這樣的建築，92年時就我所知道是圖面分割
    ，被告是把廟蓋好以後再向我們購買土地，我不了解是何時
    蓋的。第1次購買的是31-88，第2次購買的是31-90。第1次
    去指界時，我認為玉后谷宮要購買的是31-90左邊之直線
    ，所以當時我們計價也是含31-90，後來買不是因為我們多
    算錢，我知道是原先他們購買31-88面積不夠所要增購的。
    本案A、B、C原先是雞舍，還有1、2坪大放置物的地方，但
    無人居住，第1次去指界時，沒有說要購買有雞舍的那塊土
    地。當時我實際去指界的位置，現場有花台，第1次實際是
    以花台為界（原審卷第132-134頁）等語，則證人黃協門已
    明確證述92年間被告與農林公司買賣土地時，會同被告實地
    勘查，並指明購地範圍，則被告於該次買賣即應確知系爭土
    地（即包括黃協門所述指界當時為雞舍、置物間坐落處）未
    涵蓋在其購地範圍之內，已然明確，則被告辯稱其主觀認知
    系爭範圍土地為玉后谷宮所有云云，顯與事實不符，不足
    採信。
  (三)另衡之農林公司97年12月16日農資字第0970429號覆函所載
    ：「玉后谷宮於96年之前申購地號為台北縣新店市○○段
    小坑小段31-88、31-90等二筆地號土地，當時並未包含附圖
    所標示『玉后谷宮申購位置』」等語，及檢附之88年12月
    29日被告與農林公司間土地買賣契約書影本（記載被告買受
    31-28地號內面積0.4959公頃，實際面積以分割測量後為準
    ）、台北縣土地登記謄本（31-88、31-90地號土地自31-28
    地號土地分割，面積分別為4484、573平方公尺）（原審卷
    第104-110頁）在卷，則被告第1次向農林公司購買土地之範
    圍，並不包括本件被告所墾殖占用之範圍，即甚明確，蓋按
    諸常情，玉后谷宮若果於88年間確買受其本件墾殖占用之
    土地，其即應於88年間即清楚分割，而無漏未登記或誤為登
    記之可能，此益足認被告明知系爭範圍土地未涵蓋在其購地
    範圍之內。
  (四)再依附圖及卷附現場照片所示，31-90地號土地雖與系爭土
    地相鄰，但系爭土地自附圖編號C之鐵製扶手梯起，沿梯步
    步上升，位置高於作道路使用之31-90地號土地，二者高低
    落差顯著，且31-90地號土地係自31-28地號土地作直線、長
    條分割，應不致因地界曲折紊亂而難以區分土地範圍，益徵
    被告所辯，不足採信。
  (五)另依農林公司負責系爭土地買賣之證人姜智展於本院更一審
    審理時結證稱：並不記得31-90地號土地為圖面分割；我只
    知道之前買到花台還是路那邊，後來再增加購買旁邊的土地
    ，就是被告蓋房子及停車場的部分（本院更一卷第223反面
    至第224頁），參諸前述農林公司僅有2份買賣契約書之客觀
    情事，及農林公司若果有將本件被告墾殖占用之部分出賣予
    被告，應不致於上揭函文中明白表示被告於墾殖占用時並未
    向農林公司購買之常情以觀，益證被告空言本件墾殖占用部
    分已向農林公司購買，其主觀並無犯意云云，委不可採。
  (六)至被告雖另辯稱新店地政事務所測量人員測量誤差云云，惟
    遍查卷內資料，並無任何證據足資證明確有被告所指測量錯
    誤情形，再者，果若被告指述為真，則被告理應向新店地政
    事務所察明，始符常理，惟經本院函詢新北市新店地政事務
    所，經該所函覆稱：「92年6月18日迄今僅31-88地號及31-
    90地號兩筆土地辦理鑑界複丈，其餘兩地號（即31-104、31
    -105地號）並無申請鑑界複丈案」、「31-28地號土地，本
    所自87年1月1日迄今，並無申請土地鑑界複丈記錄」，此有
    新北市新店地政事務所100年2月24日新北店地測字第100000
    2746號函、100年3月22日新北店地測字第1000004390號函（
    更一卷第51、90頁）可稽，則被告未向地政機關正式反應，
    反逕向農林公司補買系爭土地（偵卷第90頁），已與社會交
    易常情有違；另參以被告於偵訊時供稱：當時是買旁邊的土
    地（即31-88地號土地），但會勘時，發現有占用到這筆土
    地，當時沒買到這筆，所以才跟農林公司補買等語（偵卷第
    90 頁）；於原審審理時供稱：我們在第1次買賣的時候因為
    錢不夠購買到水井（附圖編號C部分）的位置等語（原審卷
    第134頁反面），則被告於92年間購地時就系爭範圍土地是
    否為其購買範圍，於歷次所為陳述，前後已有歧異，則被告
    前開所辯，尚難遽採。
  (七)綜上所述，本件事證明確，被告犯行堪以認定，應依法論科
    。
二、新舊法比較：
    按刑法於民國94年2月2日經總統令修正公布，於95年7月1日
    施行，修正後刑法第2條第1項規定：「行為後法律有變更者
    ，適用行為時之法律。但行為後之法律有利於行為人者，適
    用最有利於行為人之法律。」此項規定，係規範行為後法律
    變更所生新舊法律比較適用之準據法，故法院於裁判時若已
    在新法修正施行以後，且新舊法之內容已有實質上變更，而
    發生有利或不利於行為人之情形者（例如刑罰之輕重不同，
    或犯罪構成要件之寬嚴有別等），自應依修正後之刑法第2
    條第1項之規定，比較新舊法律適用。
  (一)山坡地保育利用條例第34條第1項係有「罰金刑」之選科，
    而刑法第33條第5款有關於罰金刑之規定，修正前規定：「
    罰金：一元（銀元）以上。」並依現行法規所定貨幣單位折
    算新臺幣條例規定，以銀元一元折算新臺幣三元。修正後刑
    法第33條第5款規定：「罰金：新臺幣一千元以上，以百元
    計算之。」故修正後刑法第33條第5款所定罰金刑最低數額
    ，較之修正前提高，自以修正前刑法第33條第5款規定有利
    於被告。
  (二)關於易科罰金之折算標準，依被告行為時即修正前刑法第41
    條第1項、廢止前罰金罰鍰提高標準條例第2條、現行法規所
    定貨幣單位折算新臺幣條例第2條規定，係以銀元100元、20
    0元或300元，即新臺幣300元、600元或900元折算1日；惟依
    修正後刑法第41條第1項，則係以新臺幣1000元、2000元或
    3000元折算1日，經比較新舊法結果，以舊法較有利於被告
    。
  (三)經整體綜合比較全部罪刑之結果，仍以95年7月1日生效施行
    前之刑法規定，較有利於被告，依現行刑法第2條第1項前段
    規定，應整體適用被告行為時之法律即修正前之刑法規定。
三、論罪：
  (一)山坡地保育利用條例第34條第1項固重在保護山坡地，防止
    濫墾、濫建，但亦含有竊佔罪之本質，是該條文應為刑法第
    320條第2項之特別規定，依特別法優於普通法之法律競合關
    係，應依山坡地保育利用條例第34條第1項規定論處（參照
    最高法院86年度臺上字第314號判決），不再論以竊佔罪。
    次按竊佔罪係即成犯，於其竊佔行為完成時犯罪即成立，以
    後之繼續竊佔乃狀態之繼續，而非行為之繼續，最高法院66
    年臺上字第3118號判例可供參照。是被告於94年間開始墾殖
    占用時行為即已完成。
  (二)核被告所為，係違反山坡地保育利用條例第10條在他人山坡
    地內，不得擅自墾殖、占用之規定（其墾殖時及墾殖後所設
    置工作物之行為均包含占用之本質，乃不另論占用之部分）
    ，應依同條例第34條第1項論處。又按山坡地保育利用條例
    第34條第5項所定：「犯本條之罪者，其墾殖物、工作物、
    施工材料及所使用之機具沒收之」，係採相對義務沒收主義
    ，亦即以該工作物屬於被告所有者為限（最高法院98年度台
    上字第6822號判決意旨參照）。查被告所設置如附圖所示之
    A、B、C部分之工作物，係玉后谷宮所有等情，有建造執
    照申請書在卷（原審卷第95頁）可按，準此，即無庸就此為
    沒收之諭知。
四、不另為無罪之諭知部分：
  (一)公訴意旨另以：被告自94年4月初某日起，在附圖所示土地
    上開挖整地，占用附圖所示A、B、C部分，致生水土流失，
    被告同時涉犯水土保持法第32條第1項規定之罪嫌云云。
  (二)惟查：依公訴人本件所為之舉證，並無法證明本件被告經本
    院認定之違反山坡地保育利用條例之犯行，同時致生水土流
    失之結果，且原審於97年10月9日勘驗現場時，會同勘驗之
    水保服務團技師林明鼎，亦陳稱：本件初步來看是沒有致生
    水地流失等語（原審卷第68頁）。本院為期慎重，就本件被
    告整地時，是否致生水土流失，再函詢新北市政府農業局，
    經該局於100年2月22日，以北農山字第1000071246號函以：
    無可判定開發當時有無致生水土流失或毀損水土保持之處理
    與維護（本院更一卷第48頁），準此，公訴人所指被告同時
    涉犯違反水土保持法之犯行部分，即屬不能證明，茲因此部
    分與前揭經本院判刑之部分，有裁判上一罪之關係，乃不另
    為無罪之諭知。
五、撤銷改判之說明：
    原審誤認被告主觀上認系爭土地為玉后谷宮所購買，而以
    土地所有人自居，尚難以推定被告主觀上明知為他人私有山
    坡地而具有未經他人同意擅自從事建築行為之故意，而諭知
    被告無罪，自有違誤。檢察官上訴，指摘原判決認事用法之
    違誤，為有理由，應由本院將原判決撤銷改判。
六、量刑：
    經審酌被告犯罪之動機（非為一己而係為玉后谷宮）、目
    的、手段、被告之品行、生活狀況、智識程度、所生危害於
    公眾安全及犯後態度等一切情狀，量處如主文第2項所示之
    刑度，並諭知易科罰金標準，以示懲儆。又被告犯罪時間在
    96年4月24日以前，所犯之罪非係不得減刑之罪，故依法減
    其刑為2分之1，並諭知易科罰金折算標準如主文第2項所示
    。
據上論斷，應依刑事訴訟法第369條第1項前段、第364條、第299
條第1項前段，山坡地保育利用條例第34條第1項，刑法第2條第1
項前段、刑法第11條前段、修正前刑法第41條第1項前段，中華
民國九十六年罪犯減刑條例第2條第1項第3款、第7條、第9條，
已廢止之罰金罰鍰提高標準條例第2條前段，現行法規所定貨幣
單位折算新臺幣條例第2條，判決如主文。
本案經檢察官吳春麗到庭執行職務。
中    華    民    國   100    年    11    月    10    日
                  刑事第二十庭      審判長法  官  楊力進
                                          法  官  林海祥
                                          法  官  詹駿鴻
以上正本證明與原本無異。
如不服本判決，應於收受送達後10日內向本院提出上訴書狀，其
未敘述上訴之理由者並得於提起上訴後10日內向本院補提理由書
（均須按他造當事人之人數附繕本）「切勿逕送上級法院」。
                                          書記官  梁淑時
中    華    民    國   100    年    11    月    10    日
附錄：本案論罪科刑法條全文
山坡地保育利用條例第34條
違反第 10 條規定者，處 6 月以上 5 年以下有期徒刑，得併科
新台幣 60 萬元以下罰金。
前項情形致釀成災害者，加重其刑至二分之一；因而致人於死者
，處5年以上12年以下有期徒刑，得併科新台幣1百萬元以下罰金
；致重傷者，處3年以上10年以下有期徒刑，得併科新台幣80萬
元以下罰金。
因過失犯第 1 項之罪致釀成災害者，處 1 年以下有期徒刑，得
併科新台幣60 萬元以下罰金。
第 1 項未遂犯罰之。
犯本條之罪者，其墾殖物、工作物、施工材料及所使用之機具沒
收之。